臺灣彰化地方法院民事判決　九十一年度簡上字第八一號
　　上　訴人　甲○○
　　被上訴人　乙○○○
右當事人間請求回復原狀事件，上訴人對於中華民國九十一年五月十六日本院北斗簡
易庭第一審判決（九十一年度斗簡字第九０號）提起上訴，本院判決如左：
    主　　　文
上訴駁回。
第二審訴訟費用由上訴人負擔。
    事　　　實
甲、上訴人方面：
    (一)原判決廢棄。
    (二)被上訴人應將坐落彰化縣二林鎮○○段七六七地號土地上如附圖所示編號一至
      五之五座墳墓拆除，使土地恢復可供耕作之狀態（即行政機關認定得核發農業
      用地作農業使用證明）。
  二、陳述：除與原判決記載者相同，茲引用外，另補稱：
      被上訴人於民國八十六年二月向上訴人借貸之初，雖提供地籍資料如土地登記
      簿謄本、地籍圖等文件供上訴人參考，惟於上訴人要求被上訴人會同至抵押物
      現場勘查時，因該土地上已經有五座墳墓存在之事實，被上訴人恐上訴人察覺
      拒絕貸款，明知上訴人非地政專業人員，故意指引非其所有毗鄰之他人土地坐
      落標示供上訴人勘查，並立有切結書，保證上開土地繼續耕作絕無廢耕，被上
      訴人使用詐欺之方法使上訴人陷於錯誤，而貸予新台幣（下同）二百五十萬元
      ，並辦理抵押權設定登記，因該抵押權已屆清償期，被上訴人拒不清償，為此
      上訴人依法將抵押物聲請鈞院裁定強制執行，於拍賣後因該執行拍賣之土地上
      ，有如附圖所示編號一至五等五座墳墓，致歷經二次減價拍賣仍無人應買，且
      其拍賣最低價格乃不足清償借款，又因農業用地無作農業使用之證明時，依法
      應課徵土地增值稅，為此上訴人欲承受抵押物並向二林鎮公所申請農業用地作
      農業使用證明以減少損害，惟農業用地作農業使用證明經核發，上訴人並承受
      系爭土地辦竣所有權移轉登記完畢後，因二林鎮公所察覺系爭土地上有五座墳
      墓，而將已核發之農業用地作農業使用證明予以撤銷，因農業使用證明被撤銷
      之關係，至彰化縣稅捐稽徵處員林分處向上訴人追繳土地增值稅，因需繳交之
      土地增值稅數額龐大，如上訴人依法繳納，上訴人所承受之抵押物並無實益，
      為此上訴人拒絕繳納致所承受土地所有權經鈞院執行處撤銷，因前開關係致抵
      押物無人應買及需負擔數目龐大之土地增值稅，使抵押物之價值減少。本件在
      辦理抵押權設定之初，係基於被上訴人行使詐術，使上訴人陷於錯誤不知原抵
      押物上已有五座墳墓存在，被上訴人有違民法第一百四十八條第二項之誠實信
      用原則。原審不察以上開五座墳墓係建造於上訴人之抵押權設定之前，即與民
      法第八百七十二條前段規定之要件不符為由判決上訴人敗訴，原審認事用法實
      有可議，本件抵押物價價值減少之原因，雖存在於抵押權設定之前，然係因被
      上訴人行使詐術，使上訴人誤判，則本件抵押物價值減少與其行使詐術使上訴
      人陷於錯誤，致遭受損害有因果關係，上訴人自得本於抵押權關係，依民法第
      八百四十八條前段規定，請求抵押人回復抵押物於政府機關認定得核發農業用
      地作農業使用證明之原狀。
  三、證據：除爰用原審之證據方法外，提出本院民事執行處囑託塗銷查封及回覆登
      記函、彰化縣二林鎮公所函（以上皆影本）、土地登記簿謄本正本各一份為證
      。
乙、被上訴人方面：
  一、聲明：如主文所示。
  二、陳述：除與原判決記載者相同，茲引用外，另補稱：
      向上訴人借款者是洪清良，洪清良為被上訴人之鄰居，因要開刀需用錢，故其
      才將系爭土地讓洪清良拿去設定抵押權，抵押權設定時其有在耕作，當時種植
      落花生及蘆筍，土地係於上訴人對其提出訴訟之後才未再耕作。
  三、證據：除爰用原審之證據方法外，提出戶籍謄本正本五份為證。
丙、本院依職權調閱本院九十一年執字第三三七九號拍賣抵押物執行卷宗。
    理      由
一、本件上訴人起訴主張：訴外人洪清良於八十六年二月二十四日向上訴人借貸二百
    五十萬元，由被上訴人以其所有坐落彰化縣二林鎮○○段七六七地號土地供擔保
    設定抵押權予上訴人，被上訴人並於借貸同時簽具切結書，保證上開土地繼續耕
    作絕無廢耕，詎被上訴人於抵押權設定登記完畢後，竟將上開土地供作營造五座
    墳墓使用，而造成抵押物之價值減少，上訴人於聲請拍賣上開土地時即因上有墳
    墓致無人應買，為此本於民法第八百七十二條前段之規定，訴請判決被上訴人應
    將上開土地上之墳墓拆除，使土地回復可耕作之狀態等情（上訴人於上訴審另主
    張因被上訴人對其使用詐術，使其陷於錯誤而不知本件抵押物土地上有墳墓存在
    價值較低，仍貸予二百五十萬元款項，致抵押物拍賣時無人應買，其因而受有損
    害，故請求被上訴人拆除墳墓，回復土地原狀之部分，為訴之追加，另以裁定駁
    回之）。被上訴人則以：土地上之墳墓為祖先的墳墓，在抵押權設定前即已存在
    ，抵押權設定前洪清良有帶上訴人看過土地，上訴人於借貸時即知悉土地上有墳
    墓，祖先的墳墓不可輕易移動，本件係訴外人洪清良向上訴人借款，洪清良為被
    上訴人之鄰居，因要開刀需用錢，故其才將系爭土地讓洪清良拿去設定抵押權，
    抵押權設定時其有在耕作，當時種植落花生及蘆筍，土地係於上訴人對其提出訴
    訟之後才未再耕作等語，資為抗辯。
二、按當事人主張有利於己之事實者，就其事實有舉證之責任，民事訴訟法第二百七
    十七條定有明文。查本件上訴人起訴主張訴外人洪清良於八十六年二月二十四日
    向其借貸二百五十萬元，由被上訴人以其所有坐落彰化縣二林鎮○○段七六七地
    號土地供擔保設定抵押權予上訴人，被上訴人並於借貸同時簽具切結書，保證上
    開土地繼續耕作絕無廢耕，而辦妥抵押權設定登記等情，業據其提出土地登記簿
    謄本及切結書為證，並經調取本院九十一年執字第三三七九號拍賣抵押物執行卷
    宗核閱屬實，被上訴人除否認切結書為其所書立外，其餘部分則不予爭執，並自
    承切結書上立書人之印章係其交予洪清良所使用無訛，因此八十六年二月間向上
    訴人借款二百五十萬元者為訴外人洪清良，被上訴人僅係提供土地予上訴人設定
    抵押權而已，堪予認定。又系爭土地上有如附圖所示五座墳墓，編號一姓名為吳
    長興、面積一三平方公尺，編號二姓名陳林多、面積為二六平方公尺，編號三姓
    名陳曾好圓、面積三八平方公尺，編號四姓名陳進上、面積三三平方公尺，編號
    五姓名陳敏華、面積一六平方公尺，分別建造於民國辛未年（即民國八十年）、
    戊辰年（即民國七十七年）、己巳年（即民國七十八年）、庚午年、庚午年（即
    民國七十九年）等情，亦經本院囑託並會同二林地政事務所至現場勘驗，製有勘
    驗筆錄及二林地政事務所九十一年九月十三日複丈成果圖附卷可稽，而系爭土地
    上上訴人之抵押權乃設定於八十六年二月二十五日，復有土地登記簿謄本足憑，
    是被上訴人辯稱五座墳墓均係建造於抵押權設定之前，洵屬可採。
三、次查，按抵押物價值減少時，抵押權人得請求抵押人回復抵押物之原狀。民法第
    八百七十二條前段固有明定。惟前揭條文乃為保護抵押權而為規定，所謂抵押物
    價值減少，自指該不動產於抵押權設定後即成為抵押物後價值有減少之情形，始
    足以當之，而不及於不動產未成為抵押物前之狀態，此為前揭條文規定當然之解
    釋。亦即應以抵押權設定之時該不動產之價值作為判斷基準點，始有價值減少與
    否之可言。查系爭土地上之五座墳墓係建造於本件上訴人之抵押權設定以前，已
    如前述，因此被上訴人於抵押權設定後，並無建造墳墓以致抵押物價值減少之行
    為存在。又經法院強制執行拍賣之標的物，於減價拍賣後其價格縱較債權金額為
    低仍無人應買，非必係因標的物之價值有減少所致，蓋無人應買之原由不一而足
    ，僅以土地上有墳墓即謂其價值已減低並係導致土地無人應買之原因，殊嫌率斷
    。何況，系爭土地於八十六年間上訴人設定抵押權時，其公告現值為每平方公尺
    九百元，此有彰化縣二林地政事務所九十一年十月二十九日二地丙字第０九一０
    ００六六二七─０號函在卷足憑，迄本件上訴人起訴時其公告現值已躍升為每平
    方公尺一千元，亦有新式土地登記簿謄本可稽，由此可知系爭土地於抵押權設定
    後之價值顯未減少。再按土地為有償移轉者，土地增值稅之納稅義務人為原所有
    權人，土地稅法第五條第項第一款定有明文，如原作農業使用之農業用地，因有
    廢耕之情事，致土地辦理移轉登記時遭課徵土地增值稅，則應繳納之義務人亦係
    原所有權人，非買受人，因此本件上訴人所請求執行拍賣之系爭農地，如於拍定
    後或由債權人承受時，土地因未作農業使用而需課徵土地增值稅，拍賣價金雖先
    抵償土地增值稅，而使債權無法獲償或無法全額清償，惟此時債權人之債權於未
    獲受償之範圍內仍然存在並未消滅，債權人如承受該拍賣土地，另復取得土地之
    所有權，是債權人之債權不僅未受損害，其所承受取得之土地價值亦不受任何影
    響，因此土地價值之增減實與課徵土地增值稅無涉，果如上訴人所稱被上訴人曾
    書立切結書，表明絕無廢耕情事，與事實不符，係屬為真，致遭課徵土地增值稅
    ，亦非導致系爭抵押土地價值有所增減之原因；遑論縱使系爭土地上之五座墳墓
    ，對於土地之出售確曾造成影響，然該等墳墓既係建造於上訴人抵押權設定之前
    ，實與民法第八百七十二條規定之要件不符，上訴人欲依此規定請求被上訴人拆
    除該五座墳墓，以回復農業使用之狀態，亦於法無據。
四、從而，上訴人訴請被上訴人拆除系爭土地上如附圖所示編號一至五之五座墳墓，
    顯無理由，原審為上訴人敗訴之判決並駁回其假執行之聲請，於法並無不合，上
    訴意旨指摘原判決不當，求予廢棄改判，為無理由，應予駁回其上訴。
五、結論：本件上訴人之上訴為無理由，依民事訴訟法第四百三十六條之一第三項、
    第四百四十九條第一項、第七十八條，判決如主文。
中　　　華　　　民　　　國　　九十一　　年　　 十二　　 月　　三十一　　日
                                    臺灣彰化地方法院民事第二庭
~B審判長法官　何志通
~B法　　　官  廖國佑
~B法　　　官　黃倩玲
右為正本係照原本作成。
本件不得上訴。
中　　　華　　　民　　　國　　九十二　　年　　 一　　　 月　　六　　　　日
~B法院書記官　林憲男
